臺灣宜蘭地方法院刑事判決　　　　　　　　　　　　　　九十三年度重訴字第六號
　　公　訴　人　臺灣宜蘭地方法院檢察署檢察官
　　被　　　告　丙○○　男　三.
　　選任辯護人　黃憲男律師
右列被告因殺人案件，經檢察官提起公訴（九十二年度偵字第二四四九號），本院判
決如左：
    主  文
丙○○殺人，處有期徒刑肆年。
扣案之水果刀壹把沒收。
    事  實
一、丙○○以駕駛計程車為業，於民國九十二年九月十七日凌晨一時許，駕駛所有之
    五Ｎ—六四一號計程車，至位於宜蘭縣羅東鎮○○路之肚肚奶聯誼社（卡拉ＯＫ
    店）接載綽號老馬之林碧源返家，林碧源因在肚肚奶聯誼社與友人飲酒，已有醉
    意，嗣丙○○將車行駛至林碧源位於宜蘭縣五結鄉○○村○○○路住處，並請林
    碧源下車時，林碧源突以「你很白目」等語辱罵丙○○，並出手毆打丙○○之臉
    部數拳，丙○○欲打開車門逃跑，反遭林碧源以手拉住，並續以手毆打丙○○之
    臉部，使丙○○受有臉部挫傷及表淺損傷、右上正中門牙及右上側門牙、牙冠脫
    落之傷害，丙○○於情急之中，遂順手取出置於駕駛座車門旁置物格內水果刀，
    為防衛自己之身體與生命而排除目前之不法侵害，即以超過必要之程度及方法，
    基於明知持刀向人之胸部將會使人致死之不確定故意，持水果刀朝林碧源揮舞，
    並朝林碧源之左胸部猛力刺數刀，致使林碧源受有左鎖骨及左乳頭外側下方二處
    刀傷後，趁林碧源逃出計程車，因受傷而倒臥其家之庭院之際，丙○○遂駕車離
    去林碧源之住處，並隨即於九十二年九月十七日凌晨一時二十分許，前往鄰近之
    宜蘭縣警察局羅東分局利澤派出所，於在偵查犯罪機關未發覺犯罪前，向員警自
    首其犯罪而接受裁判，並請員警將林碧源送醫，林碧源仍因左鎖骨下刀傷穿刺左
    鎖下動與靜脈造成失血性休克死亡，而不違反丙○○之本意。丙○○並將水果刀
    交由警方處理，而扣得水果刀一把。
二、案經宜蘭縣警察局羅東分局報請臺灣宜蘭地方法院檢察署檢察官偵查起訴。
    理  由
一、訊據被告丙○○固坦承有於上開時地持刀傷及被害人林碧源等情，惟矢口否認有
    前揭殺人犯行，辯稱：我跟被害人無冤無仇，我被打了之後，眼睛看不到，我是
    為了防衛，我沒有必要殺被害人云云。經查：
（一）被告殺傷被害人林碧源之事實，業據被告坦認在卷，並經證人丁○○、乙○○
      到庭結證之證述明確，復有現場照片十二幀在卷可稽，並有水果刀一把扣案可
      資參佐。被害人於搭車時已因飲酒而有醉意，此經證人甲○○、賀家慶、林麗
      華、陳德文證述明確，可知被害人於搭車前固有酒醉，然卻未有受傷之情形甚
      明，而被害人確因遭刀傷而失血過多致休克死亡等情，此有相驗筆錄、相驗屍
      體證明書、勘驗筆錄、臺灣宜蘭地方法院檢察署解剖紀錄及相驗照片附卷可考
      ，被害人經法務部法醫研究所解剖後，認被害人左鎖骨下及左乳頭外側下方刀
      傷為混合刀傷，無法據以判定原致傷銳器型制，鎖骨下外側之典型穿刺刀傷為
      單刃刀器所造成，其型制刃寬與被告自首時扣案刀械不相違背，致死傷為左鎖
      骨下之刀傷穿刺左鎖下動與靜脈造成失血性休克死亡，此有法務部法醫研究所
      九十二年十月二十二日法醫理字第０九二０００三四八二號函附卷可參，顯見
      被害人死亡之原因，確為被告揮刀刺傷所造成無誤。
（二）被告辯稱無殺人之犯意云云，惟按刑法上殺人罪與傷害人致死罪之區別，本視
      加害人有無殺意為斷，被害人所受之傷害程度，固不能據為認定有無殺意之唯
      一標準，但加害人之下手情形如何，於審究犯意方面，仍不失為重要參考資料
      ，最高法院二十年非字第一０四號判例意旨可資參照，而被害人之傷勢係左胸
      部鎖骨下一處斜向右下方之刀傷，略呈弧狀有二至三處轉折，疑為二次以上穿
      刺所構成，除穿刺型態刀傷外混合有穿伺候晃動刀身所造成之切割型態傷，總
      長十公分止於胸骨左側緣，切斷胸肌束及第一肋骨與一至二肋間肌，深入胸腔
      ，此刀傷外側有一典型穿刺傷口，常約二公分，單刃刀刃垂直向下，深約二公
      分未刺穿胸壁，左乳頭外下方距乳頭十公分處，一處ㄑ型刀傷，疑為二次穿刺
      所構成，除穿刺型態刀傷外，同樣混合有穿刺後晃動刀身所造成之切割型態傷
      ，ㄑ型兩臂長五公分，深入胸腔，此有驗斷書、法務部法醫研究所鑑定書附卷
      足稽，可見被告持刀刺入被害人之左胸部，力道甚強，且所造成之傷口非止一
      處，有二至三處之轉折，且左乳頭下方尚有ㄑ型刀傷，並有總長十公分之切割
      型態傷，若僅係被害人衝撞向被告，因趨避之本能，尚不可能重複的衝撞而產
      生一處以上之刀傷，法務部法醫研究所亦同此認定，此有法務部研究所九十三
      年十月二十六日法醫理字第０九三０００三七五二號函在卷可考，因之被告揮
      刀朝向被害人胸部刺入，其下手之部位係人體重要臟器之位置，難謂被告於下
      手之初無使被害人喪失生命之預見，故被告顯係基於殺人之間接故意而持刀刺
      被害人之胸口無誤。
（三）又按刑法第二十三條所規定之正當防衛，係以對於現在不法之侵害，而出於防
      衛自己或他人權利之行為即足當之，所稱不法之侵害，只須客觀上有違法之行
      為，即可以自力排除其侵害而行使防衛權，且不以侵害之大小與行為之輕重而
      有所變更；又侵害之是否為現在，應以其侵害之是否尚在繼續中，可否即時排
      除為準，苟其侵害狀態尚在繼續中而被害人仍有受侵害之危險，而可以即時排
      除者，仍不失為現在之侵害。被告於九十二年九月十七日凌晨一時許搭載被害
      人離開肚肚奶聯誼社時，證人甲○○、林銘鐘均曾在場見聞，然依其等之證言
      ，均未指出當時被告之身體有何異狀，而被告於當日凌晨一時二十分許至宜蘭
      縣警察局羅東分局利澤派出所報案時，嘴部之門牙業遭打斷，此經證人丁○○
      警員到庭結證稱：我當時在派出所時，被告說他被老馬打掉二顆牙齒，我有幫
      他拍照等語明確（本院九十三年十二月二日審理筆錄參照），並有照片一張、
      財團法人羅許基金會羅東博愛醫院診斷證明書附卷可參，顯見被告於搭載被害
      人至其住處時，確遭毆打成傷，核與被告所述遭被害人毆打等情相符，故被告
      辯稱為求自衛，而揮刀錯手殺傷人等情，應屬可信。被告遭被害人毆打，可認
      被告正受不法侵害，而取出水果刀以防衛自己之權利，應認其受侵害之狀態尚
      有繼續中，仍不失為現在之侵害，從而被告辯稱係屬正當防衛等情，尚堪採信
      。然被害人固有毆打被告，其乃以徒手為之，此亦經被告直承不諱，被告朝被
      害人下手之部位為胸部，下手力道非輕，胸部又係人體重要器官所在之位置，
      被告為自衛，排除現在不法之侵害，竟置他人於死而不顧，其防衛行為顯然超
      過必要程度而過當，被告仍應負殺人之罪責甚明。
（四）被告係於九十二年九月十七日凌晨一時二十分許前往宜蘭縣警察局羅東分局利
      澤派出所投案，當時並無他人知悉該案之發生，此經證人即利澤派出所副所長
      丁○○於本院審理時結證稱：當時凌晨一時二十分左右，有一輛黃色計程車直
      接開到派出所前面，我看到一位男子下車，後來向前看，我看到該男子拿的一
      把水果刀，我問他有什麼事，他說他要投案，他刺到或殺到後面的老馬，請我
      到後面去看一下是否會流血過多會死，被告投案之前，我不知道老馬被殺這件
      事，是被告到派出所跟我講之後我才知道等語明確（本院九十三年十二月二日
      、十二月二十三日審理筆錄參照），顯見被告係於犯罪事實為有偵查犯罪權限
      之機關或個人知悉其為行為人前，向警方坦承其為行為人，故被告之行為業已
      符合自首之規定。
（五）綜上所述，被告因遭被害人毆打，而取出其所有之水果刀，從被害人胸部持刀
      刺入，致被害人胸部遭受多處利器刺傷致出血性休克而死亡，被告縱因防衛自
      己權利而揮刀刺殺被害人，然其防衛行為顯然過當，被告實有殺人之故意，要
      可認定。被告所辯，顯係卸責之詞，不足採信，本件事證明確，被告殺人犯行
      堪以認定，應依法論科。
二、核被告丙○○所為，係犯刑法第二百七十一條第一項之殺人罪。又被告之殺人行
    為係對於現在不法之侵害，而出於防衛自己之行為，是正當防衛，但其防衛行為
    過當，均已如前述，故應依刑法第二十三條但書規定，減輕其刑。被告殺傷被害
    人後，於有偵查犯罪權限之機關或個人知悉其為行為人前，向警坦承其為行為人
    ，合於自首之規定，應依刑法第六十二條之規定減輕其刑，並依法遞減之。爰審
    酌被告為防衛自己，而持刀猛刺被害人，造成被害人死亡之損害甚大，且未與被
    害人家屬達成和解，及被告犯罪後之態度等一切情狀，量處如主文所示之刑，用
    資懲儆。扣案之水果刀為被告所有之物，且係被告持以供本件犯罪所用之物，業
    經被告坦認在卷，爰依刑法第三十八條第一項第二款之規定，為沒收之諭知。
據上論斷，應依刑事訴訟法第二百九十九條第一項前段，刑法第二百七十一條第一項
、第二十三條但書、第六十二條、第三十八條第一項第二款，判決如主文。
本案經檢察官鄭雅方到庭執行職務
中　　　華　　　民　　　國　　九十三　　年　　 十二 　月　　三十一　　日
                              臺灣宜蘭地方法院刑事第二庭
                                  審判長法  官  林明山
                                        法  官  謝佩玲
                                        法  官  鄭貽馨
右正本證明與原本無異。
如不服本判決，應於判決送達後十日內向本院提出上訴狀（應抄附繕本）。告訴人或
被害人如對於本判決不服者，應具備理由請求檢察官上訴，其上訴期間之計算係以檢
察官收受判決正本之日期為準。
                                        書記官  陳蒼仁
中　　　華　　　民　　　國　　九十三　　年　　十二　　月　　三十一　　日
附錄論罪法條
中華民國刑法第二百七十一條
(普通殺人罪)
殺人者，處死刑、無期徒刑或十年以上有期徒刑。
前項之未遂犯罰之。
預備犯第一項之罪者，處二年以下有期徒刑。
